臺灣高等法院民事判決
108年度上易字第994號
上  訴  人  馬辣鴛鴦火鍋專賣店

法定代理人  黃永吉  
訴訟代理人  何秉峰  
被  上訴人  麗寶建設股份有限公司


法定代理人  吳寶田  


訴訟代理人  陳國雄律師
複  代理人  曾憲忠律師
上列當事人間請求清償債務事件，上訴人對於中華民國108年6月
6日臺灣新北地方法院107年度訴字第2613號第一審判決提起上訴
，本院於109年2月19日言詞辯論終結，判決如下：
    主      文
上訴駁回。
第二審訴訟費用由上訴人負擔。
    事實及理由
一、上訴人（按上訴人係合夥組織，原判決誤載為黃永吉即馬辣
    鴛鴦火鍋專賣店，應予更正）主張：訴外人揍敵客股份有限
    公司（下稱揍敵客公司）前向被上訴人承租新北市○○區縣○○
    道0段00○00○0號麗寶建設東方富域商場（下稱系爭商場），
    由揍敵客公司負責系爭商場招商，因無法順利招商，雙方於
    民國103年1月27日簽訂和解書（下稱系爭和解書），約定被
    上訴人應返還揍敵客公司押租金新臺幣（下同）850萬元。
    而伊為揍敵客公司所招租廠商之一，因上述租賃紛爭，致伊
    無法在系爭商場營業，遂與揍敵客公司於103年8月13日簽訂
    還款協議書（下稱系爭還款協議書），確認伊對揍敵客公司
    有履約保證金債權92萬5,000元，揍敵客公司並將其對被上
    訴人之押租金債權850萬元其中92萬5,000元部分（下稱系爭
    債權）讓與伊；伊已於103年12月11日、104年10月29日以電
    子郵件（下稱系爭電子郵件）將系爭債權讓與伊之事實通知
    被上訴人，爰依債權讓與法律關係，求為命被上訴人給付伊
    92萬5,000元及加付自支付命令狀繕本送達翌日起算法定遲
    延利息之判決。原審為上訴人敗訴之判決，上訴人提起上訴
    ，聲明：㈠原判決廢棄。㈡被上訴人應給付上訴人92萬5,000
    元，及自支付命令狀繕本送達翌日起至清償日止，按年息百
    分之5計算之利息。
二、被上訴人則以：伊與揍敵客公司為解決系爭商場之租賃糾紛
    ，已簽訂系爭和解書及裝修補償費支付協議書（下稱系爭協
    議書），伊陸續給付款項後，揍敵客公司於103年6月13日對
    伊尚有押租金債權850萬元及裝修補償費債權3,780萬元。嗣
    於106年9月15日，伊與揍敵客公司、訴外人陳珍珍、新櫃實
    業股份有限公司（下稱新櫃公司）、蘇杭企業股份有限公司
    （下稱蘇杭公司）在另案本院105年度重上字第724號請求清
    償債務事件（下稱另案清償債務事件）調解成立，並依調解
    筆錄內容給付完畢，故揍敵客公司對伊已無任何債權存在。
    又伊於本件起訴前，並未接獲揍敵客公司或上訴人對伊為系
    爭債權讓與之通知，亦未收到上訴人寄發之系爭電子郵件。
    縱認伊有於103年12月11日、104年10月29日收到系爭電子郵
    件，但系爭電子郵件之收件者吳家仲、陳國雄律師2人均無
    受領債權讓與通知之權限，難認已生合法通知效力；況揍敵
    客公司對伊之押租金債權850萬元，早於103年8月18日遭臺
    灣新北地方法院扣押（案號：103年司執松字第89276號），
    故上訴人所為債權讓與通知，對伊不生效力。從而上訴人依
    債權讓與規定，訴請伊給付92萬5,000元本息，為無理由等
    語，資為抗辯。並答辯聲明：上訴駁回。
三、經查，㈠被上訴人與揍敵客公司因系爭商場租賃糾紛，於103
    年1月27日簽訂系爭和解書，約定被上訴人應返還揍敵客公
    司押租金3,400萬元及給付裝修補償費5,400萬元，被上訴人
    當場給付揍敵客公司押租金2,550萬元（按尚欠押租金850萬
    元）。嗣被上訴人與揍敵客公司、訴外人九郡國際設計有限
    公司（下稱九郡公司）於同年4月15日簽訂系爭協議書，約
    定上開裝修補償費5,400萬元分為5期給付，被上訴人已給付
    第1、2期款540萬元、1,080萬元（按尚欠裝修補償費3,780
    萬元）。㈡揍敵客公司與系爭商場之承租廠商即上訴人、訴
    外人臺灣麥當勞餐廳股份有限公司（下稱麥當勞）、蘇杭公
    司於同年8月13日簽訂系爭還款協議書並辦理公證，該協議
    書記載：揍敵客公司積欠上訴人履約保證金92.5萬元迄未清
    償；揍敵客公司同意於被上訴人依系爭和解書約定返還850
    萬元押標金（按指押租金）及履約保證支票時，由被上訴人
    逕將92萬5,000元給付上訴人，以為債務清償等語。㈢被上訴
    人與揍敵客公司、訴外人陳珍珍、新櫃公司、蘇杭公司於10
    6年9月15日在另案清償債務事件調解成立，該調解書記載：
    確認揍敵客公司對被上訴人之裝修補償費債權3,780萬元之
    半數即1,890萬元，已債權讓與陳珍珍；被上訴人應將對於
    揍敵客公司所負押租金債務及裝修補償費中之2,050萬元給
    付予新櫃公司、1,000萬元給付予陳珍珍、110萬元給付予蘇
    杭公司；揍敵客公司、新櫃公司、陳珍珍、蘇杭公司對被上
    訴人其餘請求均拋棄等語；被上訴人已依調解書如數給付上
    開款項完畢。㈣上訴人於103年對揍敵客公司聲請並獲臺灣臺
    北地方法院（下稱臺北地院）核發103年度司促字第24222號
    支付命令後，以上開支付命令為執行名義，對揍敵客公司聲
    請強制執行，因全未受償，已獲同院核發107司執丁字第289
    91號債權憑證等情，有系爭和解書、系爭協議書、系爭還款
    協議書、公證書、另案清償債務事件調解筆錄、支票及簽收
    單、上開債權憑證等在卷可稽（見原審卷第47、49、57至67
    、151至175頁），且為兩造所不爭（見本院卷第84頁），堪
    信為真。
四、揍敵客公司已將其對被上訴人之押租金債權850萬元其中92
    萬5,000元部分（即系爭債權）讓與上訴人之事實，業據證
    人即揍敵客公司法定代理人黃永錡於原審證述明確（見原審
    卷第228頁），上訴人因而依債權讓與關係，請求被上訴人
    給付92萬5,000元等情，被上訴人對於揍敵客公司與上訴人
    間已為債權讓與合意之事實固不爭（見本院卷第308頁），
    但否認受通知而知悉債權讓與，並以上揭情詞置辯。茲就爭
    點分別論述如下：
  ㈠按債權人得將債權讓與於第三人。債權之讓與，非經讓與人
    或受讓人通知債務人，對於債務人不生效力。受讓人將讓與
    人所立之讓與字據提示於債務人者，與通知有同一之效力。
    民法第294條第1項前段、第297條第1項前段、第2項分別定
    有明文。參酌民法第297條立法理由載明：「債權之讓與，
    在當事人間，於契約完成時即生效力，無須通知於債務人。
    然債務人究未知有債權讓與之事，為保護債務人之利益起見
    ，故使讓與人或受讓人負通知之義務，在未通知以前，其讓
    與行為僅當事人間發生效力，對於債務人不生效力」，可知
    債權讓與之通知，係出於保護債務人之目的，將債權已為讓
    與之事實通知債務人，避免債務人重複清償之危險；債權讓
    與在債務人未受通知之情形下，僅在讓與人與受讓人間發生
    效力，對於債務人則不發生效力，其效果有如相對無效（最
    高法院87年台上280號判決同此旨）。又債權讓與之通知，
    性質上屬觀念通知，為準法律行為，其效力雖由法律之規定
    當然發生，但以表示一定心理狀態於外部為特徵，與法律行
    為（意思表示）極為相近，故通知債權讓與事實之行為，必
    須有表示於外部之行為，該行為雖得以言詞或書面為之，不
    需何等之形式，但仍應由讓與人或受讓人向債務人明確通知
    債權讓與事實之行為。
  ㈡上訴人主張其自揍敵客公司受讓系爭債權後，以系爭電子郵
    件對被上訴人為債權讓與之通知等語。查上訴人副理洪國書
    先後於103年12月11日及104年10月29日，寄發內容為：「陳
    律師、家仲好：板橋東方富御揍敵客案，馬辣VS揍敵客支付
    命令如附件，請查收！關於後續參予債務清償分配事宜，若
    有最新進展，尚請告知…」及「姜先生好：支付命令&還款協
    議書如附件，請查收！」等語，並以系爭還款協議書、公證
    書、公證費收據、臺北地院103年度司促字第24222號支付命
    令及確定證明書作為附件之系爭電子郵件予被上訴人開發部
    襄理吳家仲及陳國雄律師，此有系爭電子郵件及108年度北
    院民公泠字第900845號公證書存卷可查（見原審卷第243、2
    45頁；本院卷第131至203頁）。觀之系爭電子郵件全部內容
    ，其中並無任何有關揍敵客公司將系爭債權讓與上訴人之文
    字；且依系爭電子郵件附件之系爭還款協議書第1條第3款、
    第2條記載：揍敵客公司積欠上訴人履約保證金92.5萬元迄
    未清償；揍敵客公司同意於被上訴人依系爭和解書約定返還
    850萬元押標金（按指押租金）及履約保證支票時，由被上
    訴人逕將92萬5,000元給付上訴人，以為債務清償等語（見
    原審卷第65頁），係約定揍敵客公司同意被上訴人履行系爭
    和解書之返還押租金義務時，將押租金92萬5,000元部分直
    接給付予上訴人，客觀上僅屬揍敵客公司承諾對被上訴人為
    「指示給付」，尚難認有何表示債權讓與之事實。復參以洪
    國書於寄發系爭電子郵件前，曾於103年6月19、20日寄發內
    容為：「⒈揍敵客VS馬辣VS麗寶3方協議書，建議內容如附件
    …⒊麗寶開予揍敵客之支票，建議取消禁背，以利轉讓予馬辣
    …」等語之電子郵件予吳家仲及揍敵客公司，此有上開電子
    郵件及108年度北院民公泠字第900845號公證書附卷可考（
    見原審卷第237頁；本院卷第131至171頁），並據證人洪國
    書於本院審理時證述明確（見本院卷第111頁）；而上訴人
    既要求被上訴人開立受款人為揍敵客公司之支票，該支票不
    得記載禁止背書轉讓之文字，並由揍敵客公司負責將該支票
    轉付上訴人，以清償揍敵客公司積欠上訴人之履約保證金債
    務92萬5,000元，可徵兩造與揍敵客公司三方係討論由被上
    訴人對揍敵客公司返還押租金，再由揍敵客公司對上訴人清
    償債務甚明。另公證書內雖載有「公證人向當事人說明本協
    議書之權利義務關係為債權讓與」（見原審卷第61頁），但
    並未於系爭還款協議書所載明；且證人黃永錡於原審具結證
    稱：伊並未將系爭還款協議書、公證書之內容通知被上訴人
    ，也未告知被上訴人應將要還給揍敵客公司之押租金給付給
    上訴人等語（見原審卷第229頁），被上訴人亦否認知悉公
    證書內容，足證揍敵客公司並未將系爭債權讓與上訴人之事
    實通知被上訴人，應屬無疑。綜上各情，被上訴人抗辯系爭
    還款協議書第2條之約定，性質上為「指示給付關係」，無
    從知悉為債權讓與；其並未接獲揍敵客公司或上訴人為系爭
    債權讓與之通知等語，應屬可採。準此，被上訴人既未接獲
    系爭債權讓與之通知，則系爭債權讓與行為雖然在上訴人與
    揍敵客公司間生效，為該2人所不爭，然對於被上訴人仍不
    生效力。
  ㈢上訴人雖主張系爭還款協議書係在被上訴人委任之陳國雄律
    師事務所討論，與會之被上訴人代表吳家仲、麥當勞、蘇杭
    公司及其均達成協議，其與麥當勞、蘇杭公司依律師之建議
    ，於翌日找揍敵客公司簽署系爭還款協議書並辦理公證，故
    被上訴人已知悉系爭債權讓與之事實云云，並援引證人洪國
    書之證述為證（見本院卷第110頁）。惟查，上訴人並未簽
    署系爭還款協議書，本不受該協議書之拘束；且依系爭還款
    協議書作成之公證書記載：公證人向當事人說明…甲方（指
    揍敵客公司）或乙方（指上訴人、麥當勞、蘇杭公司）應通
    知被上訴人本協議書之內容，始對被上訴人生效等語（見原
    審卷第61頁），是上訴人應明知其與揍敵客公司簽署系爭還
    款協議書之行為，並未對被上訴人發生債權讓與通知之效力
    。況系爭還款協議書第2條僅屬「指示給付」之約定，客觀
    上尚難認作債權讓與之約定，業經本院認定如前，從而上訴
    人主張無庸另對被上訴人為系爭債權讓與之通知云云，洵不
    足採。
  ㈣按受讓人對於債務人主張受讓事實行使債權時，既足使債務
    人知有債權讓與之事實，即應認為兼有通知之效力，最高法
    院98年度台上字第56號判決意旨參照。上訴人主張以系爭電
    子郵件對被上訴人為系爭債權讓與之通知，並不足採，業經
    本院認定如前；嗣上訴人於107年5月22日對被上訴人聲請核
    發支付命令，經臺北地院以107年度司促字第14166號核發支
    付命令後，被上訴人於法定期間內對支付命令提出異議，應
    以支付命令之聲請視為本件起訴，而上開支付命令係於同年
    7月17日送達被上訴人，此有送達證書附卷可查（見司促卷
    第59頁），依上說明，堪認上訴人係於107年7月17日發生對
    被上訴人為債權讓與通知之效力。然查，被上訴人與揍敵客
    公司、陳珍珍、新櫃公司、蘇杭公司早於106年9月15日在另
    案清償債務事件調解成立，該調解書記載：確認揍敵客公司
    對被上訴人之裝修補償費債權3,780萬元之半數即1,890萬元
    ，已債權讓與陳珍珍；被上訴人應將對於揍敵客公司所負押
    租金債務及裝修補償費中之2,050萬元給付予新櫃公司、1,0
    00萬元給付予陳珍珍、110萬元給付予蘇杭公司；揍敵客公
    司、新櫃公司、陳珍珍、蘇杭公司對被上訴人其餘請求均拋
    棄等語，且被上訴人已依調解書如數給付上開款項完畢，此
    為兩造均不爭，則被上訴人抗辯已對揍敵客公司清償債務完
    畢，自屬有據。本件被上訴人於107年7月17日受上訴人為系
    爭債權讓與之通知前，既已對揍敵客公司清償返還押租金債
    務完畢，參酌民法第297條之立法目的，係為避免債務人重
    複清償之危險，故被上訴人自得主張其對揍敵客公司所為之
    清償，已對上訴人發生效力，而得拒絕上訴人清償之請求。
  ㈤綜上，上訴人並未以系爭電子郵件對被上訴人為系爭債權讓
    與之通知，揍敵客公司與上訴人所為系爭債權之讓與，對被
    上訴人不生效力，是上訴人請求被上訴人給付92萬5,000元
    ，並不足採。本件事證已臻明確，兩造所爭執被上訴人是否
    有收到系爭電子郵件；吳家仲、陳國雄律師是否為被上訴人
    之代理人，是否有權受領債權讓與之通知；及債權讓與之通
    知是否因該債權遭法院扣押而不生效力等情，並聲請傳訊參
    與簽訂系爭還款協議書之證人熊京輝、吳雅筠、黃蕙齡，即
    已無再一一論述或傳訊之必要，併予敘明。
五、綜上所述，上訴人依債權讓與法律關係，請求被上訴人給付
    92萬5,000元，及自支付命令繕本送達之翌日起至清償日止
    ，按年息5%計算之利息，非屬正當，不應准許。從而原審所
    為上訴人敗訴之判決，並無不合。上訴論旨指摘原判決不當
    ，求予廢棄改判，為無理由，應駁回其上訴。
六、本件事證已臻明確，兩造其餘之攻擊或防禦方法及所用之證
    據，經本院斟酌後，認為均不足以影響本判決之結果，爰不
    逐一論列，附此敘明。
七、據上論結，本件上訴為無理由，依民事訴訟法第449條第1項
    、第78條，判決如主文。
中    華    民    國   109    年    3     月    4     日
                  民事第十六庭  
                        審判長法  官  朱耀平
                              法  官  黃明發
                              法  官  羅立德
正本係照原本作成。
不得上訴。
中    華    民    國    109   年    3     月    5     日
                              書記官  顧哲瑜